臺灣高等法院刑事判決　　　　　　　　95年度上易字第1587號
上　訴　人
即　被　告　甲○○
上列上訴人即被告因竊佔案件，不服臺灣臺北地方法院九十五年
度自字第二九號，中華民國九十五年七月十三日第一審判決，提
起上訴，本院判決如下：
    主  文
上訴駁回。
    事  實
一、甲○○明知坐落臺北市○○區○○段四小段第三九二地號之
    土地（面積八十六平方公尺），及其上建號二二七號門牌號
    碼臺北市○○區○○街六十八號之房屋（面積三十三．三三
    平方公尺），所有權人均係中華民國，屬國有財產，分別由
    國防部總政治作戰局（土地）、國防部聯合後勤司令部（建
    物）管理，並配發予原眷戶蔡同琳居住使用。甲○○與管理
    機關間並無任何租賃或使用借貸之關係，亦無合法佔有使用
    上開房地之權源，詎竟意圖為自己不法之利益，自民國九十
    三年八月間起佔有使用上開房地，經管理機關人員多次協調
    ，迄今仍拒不遷移返還。
二、案經國防部聯合後勤司令部代表人季麟連（現為金乃傑）、
    國防部總政治作戰局代表人吳達澎（現為陳國祥）提起自訴
    。
    理  由
壹、程序方面：
    按被告以外之人於審判外之言詞或書面陳述，除法律有規定
    者外，不得作為證據；又被告以外之人於審判外之陳述，雖
    不符合同法第一百五十九條之一至第一百五十九條之四之規
    定，但經當事人於審判程序同意作為證據，法院審酌該言詞
    陳述或書面陳述作成時之情況，認為適當者，亦得為證據。
    當事人、代理人或辯護人於法院調查證據時，知有第一百五
    十九條第一項不得為證據之情形，而未於言詞辯論終結前聲
    明異議者，視為有前項之同意，刑事訴訟法第一百五十九條
    第一項及第一百五十九條之五分別定有明文。經查，本判決
    下列所引用之各該被告以外之人於審判外之陳述（包含書面
    陳述），除公務員職務上製作之紀錄文書，並無顯不可信之
    情況，依刑事訴訟法第一百五十九條之四第一款規定，有證
    據能力外，其餘亦屬傳聞證據部分，檢察官及被告於本院準
    備程序及審判期日中均明示同意此部分之證據有證據能力，
    且迄至言詞辯論終結前亦未撤回前開同意，本院審酌上開證
    據資料製作時之情況，尚無違法不當及證明力明顯過低之瑕
    疵，亦認為以之作為證據應屬適當，故揆諸前開規定，爰依
    刑事訴訟法第一百五十九條之五規定，認前揭證據資料均有
    證據能力，合先敘明。
貳、實體部分：
一、訊據上訴人即被告甲○○固不否認自九十三年八月間起即佔
    有門牌號碼臺北市○○街六十八號之建物，及其坐落土地之
    事實不諱，但矢口否認被訴竊佔之犯行，辯稱：上開建物為
    軍方之眷舍，配交原眷戶蔡同琳使用，早於六十年間，伊父
    親林祖琦即向原眷戶蔡同琳承租使用上開建物，自訴人對該
    租賃之事實早已知情，而伊自八十九年四月二十日父親過世
    後，即繼承此租賃關係而佔有使用房地，非無權佔有；且自
    訴人未能提出有關搬遷補償費，及另配眷舍等具體補償措施
    ，伊無法搬離上開房地云云。惟查：
    （一）臺北市○○街六十八號之建物及其坐落之臺北市○○
　　　　　區○○段四小段第三九二地號土地，係國有財產，分
          別由國防部聯合後勤司令部、國防部總政治作戰局管
          理，並配發眷戶蔡同琳使用，現為被告佔有使用中之
          事實，業據被告供承在卷，核與自訴人之代理人蔡雲
          璽律師指訴之情節相符，並有土地、建物登記簿謄本
          、國防部聯合後勤司令部九十一年十一月二十六日距
          樺字第０九一０００二五三八號令、國防部聯合後勤
          司令部生產署九十二年一月二十八日隆洽字第０九二
          ００００八三七號呈各一紙在卷可稽（見原審卷第七
　　　　　、九、二十一、二十四頁）。而被告確有自九十三年
　　　　　八月間起佔有上開房地使用一節，亦迭據被告於原審
　　　　　及本院準備程序、審理時供認明確（見原審卷第二十
　　　　  七頁反面、第三十八頁，本院卷第三十三頁、第四十
　　　　　五頁），核與自訴代理人蔡雲璽律師於原審及本院審
　　　　　理時所主張被告甲○○係自九十三年間起竊佔上開房
  　　　　地等語相符。
　　（二）原審於九十五年六月七日前往臺北市○○街六十八號
　　　　　房屋現場勘驗結果，確認：現場前段有一小屋，屋內
　　　　　約四、五坪大小，前段係四面牆壁、上有屋頂之磚造
　　　　　房屋，可足蔽風雨供人起居之用，屋內有電燈，有通
　　　　　電，並有被告甲○○之物品、衣物置放或懸掛其中，
　　　　　後段係無屋頂之殘屋空地等情，有勘驗筆錄及現場照
　　　　　片附卷可按（見原審卷第六十至六十四頁、第八十八
　　　　　至九十一頁）。徵諸前揭事證，堪認被告甲○○自九
　　　　　十三年八月間起迄今仍佔用上開由自訴人所管理之房
　　　　  地。
　　（三）被告甲○○雖辯稱：上開房地係伊父親林祖琦向該房
　　　　　地原眷戶蔡同琳承租而來，故伊有合法使用權源云云
　　　　　。然上開房屋係屬「眷舍」，並配住予原眷戶蔡同琳
　　　　　居住使用一節，此為雙方所不爭執爭執，依法自不得
　　　　　擅自出租，此觀上開國防部聯合後勤司令部九十一年
　　　　　十一月二十六日距樺字第０九一０００二五三八號函
　　　　　文內容甚明，管理機關更不可能同意此項出租行為，
　　　　　被告甲○○自不能執其繼承林祖琦之租賃契約，對自
  　　　　訴人主張有合法佔有使用之權源。而被告甲○○指自
    　　　訴人知情云云，非但無法舉證以實其說，縱自訴人確
      　　係「知情」，亦與「同意」有間，仍不能執為有利被
        　告甲○○之認定。又被告甲○○若不知此項規定，惟
　　　　　其於原審準備程序及審理時均自陳：上開房屋係六十
　　　　　年間，伊父親林祖琦向原眷戶蔡同琳租的，七十年開
　　　　　始每月給新臺幣（下同）四千元房租，八十年每月六
　　　　　千元，九十年開始未繳租金，蔡同琳在八十七年間過
  　　　　世，蔡同琳的兒子在蔡同琳死後繼續收租金，「（問
　　　　　：九十三年之前住何處？）臺北市○○區○○里○○
　　　　　街五十三號之二」，「問：所以從九十年後，你們沒
　　　　　有付房租後，實際上沒有住在臺北市○○區○○里○
  　　　　○街六十八號，直到九十三年妳才去住那邊？）對」
　　　　　（見原審卷第二十七頁反面、第三十六至三十八頁）
　　　　　，顯見該屋在此之前，業已空下，並非被告甲○○或
　　　　　其家屬佔有使用；另於原審九十五年六月七日現場履
          勘時，被告甲○○尚自陳九十三年前伊未居住上開房
          屋（見原審卷第六十一頁）。則依被告甲○○上開供
          述，堪認其本於與蔡同琳（或蔡同琳之子）間之租賃
          關係而居住上開房屋之時間，僅止於九十年伊未續付
          租金、未繼續佔用上開房屋之時。嗣後被告甲○○自
          九十三年八月間再度佔用上開臺北市○○街六十八號
          房地，自屬另一個佔有行為，與前開本於租賃關係而
          佔有房地之行為無涉。是其雖曾向蔡同琳或其子租用
          上開房地，亦無從據以為其得自九十三年八月間起合
          法佔用上開房地之佐證。雖被告甲○○復於原審九十
          五年六月二十九日審理庭時翻異前供，改稱：上開房
          屋被拆過三次，分別在九十年、九十二年三月、九十
          二年、九十三年間，被拆後伊就沒有再居住上開房地
          ，也沒有置放物品，伊於九十三年間係為支持特定人
          選舉里長，始將戶籍遷入云云（見原審卷第八十五頁
          正反面），惟上開陳述與被告甲○○之前歷次供稱自
          九十三年起開始居住使用上開房地等語不符，且原審
          至現場履勘結果，屋內確由被告佔有使用，顯係推諉
          卸責之詞，實不足採信。
  　（四）上開房地之管理機關並未同意被告使用上開房地，業
　　　　　據自訴代理人指訴綦詳，而被告復未能舉出其對自訴
  　　　　人有合法使用上開房地之依據或權源，是其明知非上
　　　　　開房地之所有權人，亦因未續交房租而已無租賃上開
　　　　　房地之事實，仍擅自佔用上開房地，且迄至本院九十
　　　　　六年五月一日審理時仍拒不返還自訴人，其有竊佔之
  　　　　故意及犯行，至為灼然。
　　綜上，本案事證明確，被告甲○○竊佔犯行洵堪認定，應予
    依法論科。
二、查被告行為後，刑法部分條文業於九十四年一月七日修正，
    九十四年二月二日公布，自九十五年七月一日起施行（下稱
    現行法）。依現行刑法第二條第一項規定：「行為後法律有
    變更者，適用行為時之法律，但行為後之法律有利於行為人
    者，適用最有利於行為人之法律。」，上開規定乃與刑法第
    一條罪刑法定主義契合，而貫徹法律禁止溯及既往原則，係
    規範行為後法律變更所生新舊法律比較適用之準據法，是刑
    法第二條本身雖經修正，但刑法第二條既屬適用法律之準據
    法，本身尚無比較新舊法之問題，應一律適用裁判時之現行
    刑法第二條規定以決定適用之刑罰法律，先予辨明。又以本
    次刑法修正之比較新舊法，應就罪刑有關之一切情形，綜其
    全部罪刑之結果而為比較，最高法院九十五年五月二十三日
    著有九十五年第八次刑庭會議決議可資參照。次查：
    （一）刑法第三百二十條第二項之竊佔罪，法定刑為五年以
          下有期徒刑、拘役或五百元以下罰金，而修正後刑法
          施行法增訂第一條之一規定：「中華民國九十四年一
          月七日刑法修正施行後，刑法分則編所定罰金之貨幣
          單位為新臺幣。九十四年一月七日刑法修正時，刑法
          分則編未修正之條文定有罰金者，自九十四年一月七
          日刑法修正施行後，就其所定數額提高為三十倍。但
          七十二年六月二十六日至九十四年一月七日新增或修
          正之條文，就其所定數額提高為三倍」，另刑法第三
          十三條第五款修正為：「主刑之種類如下：五、罰金
          ：新臺幣一千元以上，以百元計算之」，是依修正後
          之法律，刑法第三百二十條第二項竊佔罪所得科處之
          罰金刑最高為新臺幣一萬五千元、最低為新臺幣一千
          元；然依被告甲○○行為時之刑罰法律，即罰金罰鍰
          提高標準條例第一條前段規定之提高倍數十倍及修正
          前刑法第三十三條第五款規定之罰金最低額一元計算
          ，該罪之罰金刑最高為銀元五千元，最低額為銀元一
          元，若換算為新臺幣，最高額雖與新法同為新臺幣一
          萬五千元，然最低額僅為新臺幣三元。因此，比較上
          述修正前、後之刑罰法律，自以被告行為時關於科處
          罰金刑之法律較有利於被告。
    （二）關於易科罰金之折算標準，除刑法第四十一條第一項
          有所修正外，罰金罰鍰提高標準條例於九十五年四月
          二十八日修正，並自同年七月一日起生效施行。修正
          前之刑法第四十一條第一項前段規定：「犯最重本刑
          為五年以下有期徒刑以下之刑之罪，而受六個月以下
          有期徒刑或拘役之宣告，因身體、教育、職業、家庭
          之關係或其他正當事由，執行顯有困難者，得以一元
          以上三元以下折算一日，易科罰金。」，再依據修正
          前罰金罰鍰提高標準條例第二條：「依刑法第四十一
          條易科罰金或第四十二條第二項易服勞役者，均就其
          原定數額提高為一百倍折算一日；法律所定罰金數額
          未依本條例提高倍數，或其處罰法條無罰金刑之規定
          者，亦同。」之規定，被告甲○○行為時之易科罰金
          折算標準，應以銀元一百元、二百元、三百元折算一
          日，經折算為新臺幣後，應以新臺幣三百元、六百元
          、九百元折算一日。惟九十五年七月一日施行之刑法
          第四十一條第一項前段規定修正為：「犯最重本刑為
          五年以下有期徒刑以下之罪，而受六個月以下有期徒
          刑或拘役之宣告者，得以新臺幣一千元、二千元或三
          千元折算一日，易科罰金。」，而新修正之罰金鍰提
          高標準條例刪除原本第二條之規定，是比較新舊法結
          果，自以舊法有利於被告，故應適用修正前刑法第四
          十一條第一項前段、罰金罰鍰提高標準條例第二條規
          定，對被告甲○○較為有利。
    綜合上述各條文修正前、後之比較，自應適用被告行為時之
　　法律，即修正前刑法之相關規定，及罰金罰鍰提高標準條例
　  第一條前段、第二條規定，予以論處。
三、故核被告所為，係犯修正前刑法第三百二十條第二項之竊佔
    罪，應科以同條第一項之刑。原審認事證明確，依刑事訴訟
　　法第三百四十三條、第二百九十九條第一項前段，刑法第二
　  條第一項前段、修正前刑法第三百二十條第二項（漏引第一
    項，應予補充）、修正前第四十一條第一項前段，罰金罰鍰
    提高標準條例第一條前段、修正前第二條，現行法規所定貨
    幣單位折算新臺幣條例第二條之規定，並審酌被告甲○○曾
    於原審九十五年四月二十五日審理期日當庭允諾將於七日內
    遷出上開房地，復於九十五年五月十日審理期日允諾將於一
    個月內遷離，而於九十五年六月七日再經原審諭知請其於二
    星期內將上開房地點交自訴人承辦人員，然迄至言詞辯論終
    結時止，仍未將上開房地遷讓返還予自訴人之情形，且其尚
    飾詞卸責，否認有竊佔犯行，顯係故意拖延訴訟，毫無悔意
    ，犯罪態度誠屬不佳，兼衡其犯罪之手段、目的、所得之利
    益、所生之危害、所竊佔之時間等一切情狀，量處有期徒刑
    三月，並諭知易科罰金以銀元三百元即新臺幣九百元折算一
    日之標準，其認事用法並無違誤，量刑亦屬妥適，被告上訴
    猶執陳詞否認竊佔犯行，依諸前開說明，並無理由。本件上
    訴既無理由，即應駁回之。
據上論斷，應依刑事訴訟法第三百六十八條判決如主文。
中　　華　　民　　國　　96　　年　　5 　　月　　15　　日
                  刑事第四庭  審判長法  官  蔡秀雄
                                    法  官  陳國文
                                    法  官  鄭水銓
以上正本證明與原本無異。
本判決不得上訴。
                                    書記官  劉貞達
中　　華　　民　　國　　96　　年　　5 　　月　　17　　日
附錄本案論罪科刑法條全文－－
刑法第三百二十條：
意圖為自己或第三人不法之所有，而竊取他人之動產者，為竊盜
罪，處五年以下有期徒刑、拘役或五百元以下罰金。
意圖為自己或第三人不法之利益，而竊佔他人之不動產者，依前
項之規定處斷。
前二項之未遂犯罰之。
